臺灣高等法院民事判決　　　　　　　　 95年度家上字第175號
上　訴　人　乙○○
訴訟代理人　謝生富律師
被上訴人　　甲○○
　　　　　　　　　　　樓
上列當事人間請求離婚等事件，上訴人對於中華民國95年5月5日
臺灣板橋地方法院95年度婚字第53號第一審判決提起上訴，本院
於96年4月17日言詞辯論終結，判決如下：
    主  文
上訴駁回。
第二審訴訟費用由上訴人負擔。
    事實及理由
壹、程序方面：
    本件被上訴人於原審主張依據民法第1052條第1項第3款、同
    條第2項之規定，起訴請求擇一有利之訴訟標的為離婚判決
    （見原審卷第2至5、38、43頁），原審因斟酌被上訴人主張
    之民法第1052條第2項訴訟標的有理由，為其勝訴之判決，
    爰不予審認其餘民法第1052條第1項第3款訴訟標的有無理由
    。上訴人提起上訴後，被上訴人於民國95年8月3日準備程序
    期日，以言詞撤回該民法第1052條第1項第3款訴訟標的之訴
    ，並記明於筆錄（見本院卷第34頁），上訴人到場未為同意
    與否之表示，惟其自該期日起10日內亦未提出異議，參照民
    事訴訟法第463條、262條之規定，視為上訴人同意被上訴人
    撤回該部分之訴，本院對此撤回部分，毋庸為審判，合先敘
    明。
貳、實體方面：
一、被上訴人主張：兩造於69年2月8日結婚，自92年8月間起，
    上訴人即四處散播被上訴人與女人有通姦之不實行為。92年
    9月5日傍晚，上訴人至被上訴人在桃園之工作場所，大聲辱
    罵並敲打被上訴人成傷，其為避免再於工作場所遭上訴人羞
    辱，乃不顧舟車勞頓，天天通勤往返桃園市○○路公司宿舍
    與台北縣中和市之兩造共同住處，迄93年12月間法院核發民
    事通常保護令後，方始隔週或隔2週返回中和市住家，每次
    停留約2、3小時以上。其於上開通勤期間，不斷遭受上訴人
    惡言相向、羞辱咒罵、攻訐調侃，縱已取得民事通常保護令
    ，仍持續為之，尤以94年9月18日中秋節協調離婚時最為嚴
    重，致其身心俱疲，無法專心工作，人格尊嚴長期遭受上訴
    人貶損。且自93年12月起分居迄今未共同生活，兩造間之婚
    姻關係發生嚴重破綻，有名無實，實已無法繼續維持，爰依
    民法第1052條第2項之規定，求為准許兩造離婚之判決。又
    其不堪上訴人長期騷擾，受有精神上之不法侵害，且經法院
    核發保護令，兩造婚姻已無法繼續維持，難以共同生活，故
    請求駁回上訴人履行同居之反訴主張等語。
二、上訴人就離婚本訴辯以：
  （一）兩造婚後共同住於台北縣中和市○○路，家庭生活原本
        融洽，嗣被上訴人於88年7月間藉口工作關係，獨自離
        家居住於桃園市○○路宿舍，雖偶而返家，但片刻即離
        去，自93年12月間起即拒絕返家團聚，對其長期冷落與
        遺棄，亦不顧家庭生計，致其身心煎熬，痛苦異常。又
        聞被上訴人與女同事丙○○同住該舍，瓜田李下，造成
        諸多疑惑，縱其一時激忿，言語稍有失控，謾罵吵架，
        乃屬情緒上正常反應，無違情理之常，其目的在於促使
        被上訴人回心轉意，返家團聚，以維持原本良好之婚姻
        關係。只要被上訴人返家團聚，自可煙消雲散、重圓和
        樂，在客觀上殊無難以維持婚姻情事，且非屬重大事由
        ，難認有民法第1052條第2項規定請求離婚之事由。
  （二）縱有難以維持婚姻事由存在，該事由均係被上訴人離家
        別居、行為不檢所致，並預先備置錄音機，故意激怒上
        訴人，乘其情緒激動、言語浮譟失控，暗中錄音，一方
        面隱藏自己對話內容，一方面內容支離破碎有欠完整，
        斷章取義，任意剪接編造，用以撕裂婚姻，被上訴人實
        係有責配偶，自不得依民法第1052條第2項規定，請求
        判決離婚。
  （三）被上訴人對於在客觀上足認有難以維持婚姻之重大事由
        ，及何人為有責之一方等事實，均未盡舉證責任。被上
        訴人雖曾提出民事通常保護令及3捲錄音帶為憑，但法
        院核發民事通常保護令，係防止發生家庭暴力之防禦措
        施，與是否構成離婚原因之重大事由有間，而錄音帶則
        為被上訴人以陷害教唆方式而刻意設計。至於兩造女兒
        於原審所為證言，僅為主觀臆測之詞，係受被上訴人誘
        導而攜同出庭，所述難免偏見，難期客觀公正，並無證
        明力，非可採信等語。
    上訴人關於反訴部分主張：兩造婚後育有2女1男，並於79年
    7月19日共同議定設籍於台北縣中和市○○路10巷18之1號2
    樓為住所。詎被上訴人於88年7月間藉口工作關係，搬遷居
    住於桃園市○○路510巷8號12樓C棟宿舍，雖時有返家，惟
    自93年12月間起拒不返家，不顧家庭生計，並未履行同居義
    務，且被上訴人並無不能同居之正當理由。爰依民法第1001
    條之規定，提起反訴，求為命被上訴人應與上訴人在台北縣
    中和市○○路10巷18之1號2樓住所，履行同居之判決等語。
三、原審判決准許被上訴人離婚之請求，並駁回上訴人履行夫妻
    同居義務之請求。上訴人聲明不服，提起上訴，並於本院上
    訴聲明：原判決廢棄。被上訴人在第一審之訴駁回。
    被上訴人應與上訴人在台北縣中和市○○路10巷18之1號2樓
    住所履行同居。被上訴人則於本院答辯聲明：駁回上訴人之
    上訴。
四、本件兩造於69年2月28日結婚，現婚姻關係仍存續中，育有
    婚生子女廖昭容（69年10月30日生）、廖昭娣（71年5月9日
    生）、廖鼎山（74年7月14日生），此為兩造所共承，並有
    戶籍謄本在卷可稽（見原審卷第30至31頁）。又被上訴人主
    張其受上訴人施加家庭暴力行為侵害，經原法院裁定准許核
    發禁止上訴人實施精神上不法侵害行為，並禁止上訴人直接
    或間接對被上訴人為騷擾、通話、通信聯絡行為命令之民事
    暫時保護令、通常保護令及延長保護令有效期限至95年12月
    15日之事實，亦為兩造所共承，並有台灣板橋地方法院93年
    度暫家護字第698號民事暫時保護令、93年度家護字第1185
    號民事通常保護令、94年度家護聲字第37號民事通常保護令
    （見原審卷第56頁、7至9頁、40至41頁）、本院94年度暫家
    護抗字第8號裁定、94年度家護抗字第8號裁定、95年度家護
    抗字第4號裁定（見原審卷第57頁、71頁、85至87頁）在卷
    可稽，自堪信為真實。至於被上訴人主張兩造有難以維持婚
    姻之重大事由存在，且係可歸責於上訴人之情，則為上訴人
    所否認，並以前開情詞置辯。是以本件兩造就被上訴人是否
    自88年7月間搬遷住於桃園市○○路510巷8號12樓C棟，且自
    93年12月間起拒不返回上開中和市○○路共同住所，其有無
    不能同居之正當理由；又兩造間有無難以維持婚姻之重大事
    由，且是否可歸責於上訴人之情，存在爭執。茲分述於後。
五、上訴人主張兩造產生紛爭，肇因於被上訴人自88年7月間起
    獨自搬遷住於桃園市，並自93年12月間起拒不返家之事實，
    為被上訴人所否認。經查，兩造婚生長女廖昭容、次女廖昭
    娣於原審95年3月21日言詞辯論期日，就被上訴人何時搬遷
    居住於外及有無拒不返家之待證事實，到庭分別證稱「父親
    在桃園工作、父母親已經1年多沒有同住」、「保護令生效
    後父親長時間沒有回去住，但有時會回去看我弟弟」等語（
    見原審卷第54頁）。依其等證述情節，被上訴人並非自88年
    間起即獨自在外居住，且兩造迄95年3月21日訴訟中，亦僅
    分居約1年餘，分居期間被上訴人仍偶有返家探視子女之情
    ，核與被上訴人所陳其原本天天通勤往返桃園市公司處所與
    台北縣中和市之兩造共同住處，迄93年12月間法院核發民事
    通常保護令後，方始隔週或隔2週返回中和市住家，每次停
    留約2、3小時等情相符，足認被上訴人所述其居住事實為可
    採信。上訴人雖質以上開證人廖昭容、廖昭娣係受被上訴人
    誘導而攜同出庭，所述難免偏見，所為證述無足採信云云，
    然上開證人係兩造共同婚生子女，且均已成年，具有通常辨
    別事理之能力，當無虛構證詞，陷其親生母親即上訴人處於
    訴訟不利地位之可能，故上訴人泛言指摘其等證詞偏頗云云
    ，應屬其主觀臆測之詞。此外上訴人復未能另行舉證證明所
    指上開被上訴人獨自在外拒不返家之事實，其說自難採信。
六、被上訴人主張其不斷遭受上訴人惡言相向、羞辱咒罵、攻訐
    調侃，人格尊嚴長期遭受上訴人貶損，兩造已1年多未共同
    生活，婚姻關係發生嚴重破綻等情，雖為上訴人否認並辯稱
    縱認有該項事由，也咎因被上訴人離家別居、行為不檢所致
    等語。經查：
  （一）被上訴人提出92年7月29日、92年8月25日、92年10月28
        日、94年9月18日兩造對話之錄音帶3捲（見外放證物）
        及譯文（見原審卷第10至13、14至17、18至23、24至26
        頁），用以證明上訴人對之不斷羞辱咒罵之事實。上訴
        人抗辯錄音內容之真正性，主張該等錄音帶經過剪接，
        內容不連續，所提證物不足採信云云。經本院指定於96
        年2月12日勘驗證物，當庭撥放錄音帶勘驗結果顯示錄
        音帶除正反面轉換之外，為連續錄音，錄音內容似一男
        一女對話，背景聲音吵雜，收音不十分清晰，但比對原
        審卷第18至23頁之譯文，可以辨識譯文內容與錄音對話
        內容大致相同，有勘驗筆錄在卷可稽（見本院卷第70頁
        反面）。足見該錄音無剪接編造，形式真正可信；另上
        訴人自陳錄音帶之男子聲音係被上訴人，又依被上訴人
        所述錄音地點為中和市○○路住處，錄音時間在晚上10
        點20分之情，再參酌被上訴人所提辱罵譯文內容與錄音
        對話內容大致相同乙節，足認被上訴人指稱錄音帶女子
        之聲音即為上訴人，堪信屬實，故被上訴人所舉錄音帶
        及譯文，實質真正可信。
  （二）再依上證人廖昭娣於原審證述：「我母親有一些死穴，
        碰到的話就會歇斯底里，例如與我父親有關的，經濟狀
        況，一些莫須有的事情，就會發飆，說話就會很激動，
        很大聲，分貝很高，也沒有辦法阻止，無法控制」等語
        ，及原審法院先後核發禁止上訴人實施精神上不法侵害
        行為、禁止上訴人直接或間接對被上訴人為騷擾、通話
        、通信聯絡行為之保護令並予延長保護令有效期限之事
        實，足信被上訴人所述其不斷遭受上訴人惡言相向、羞
        辱咒罵、攻訐調侃，人格尊嚴長期遭受貶損之情，應屬
        真實。
  （三）上訴人雖另辯稱兩造紛爭起因被上訴人離家別居、與女
        子同住，瓜田李下行為不檢所致，咎非在己云云。然查
        ，被上訴人係於法院核發禁止上訴人對之不法侵害及聯
        絡行為之保護令後，始搬遷至桃園市其任職之公司宿舍
        ，已述於上。衡情，兩造共同住所中和市與桃園縣桃園
        市存在相當地理距離，為免上下班交通奔波勞頓，被上
        訴人因而就近居住於就業場所附近，難謂此狀況之別居
        為無正當理由。況且法院已核發禁止侵害、通話及騷擾
        行為之保護令，如勉強被上訴人繼續居住於兩造住所，
        難保其不再受上訴人實施家庭暴力之侵害，於此情形，
        被上訴人之離家別居，亦屬有正當理由。至於上訴人所
        指被上訴人與女同事丙○○行為不檢，同住桃園市○○
        路宿舍，瓜田李下有道德瑕疵一情。經查，被上訴人雖
        不爭執與女同事丙○○同住於桃園市○○路510巷8號12
        樓C棟宿舍，惟否認有何不正常男女關係，陳稱該址為
        公司所租供3位同事分別各住1房，核與上訴人聲請調查
        之證人：
        丙○○於本院證稱：「（你在的地址房間情形如何？
          ）有3個房間，其中1個是套房，有3個人住，我是住
          套房，其他2個人各住1個房間，這是公司的宿舍，我
          們公司是台灣東販出版社，我住在宿舍已經有4年多
          了，被上訴人也是住在這個門牌號碼其中房間的1間
          ，他也是台灣東販出版社的員工」、「（證人與被上
          訴人是何關係？）我們是同事關係」、「（證人與被
          上訴人有無同居關係？）沒有」等語（見本院卷第60
          頁反面至第61頁正面）。
        證人即該址社區總幹事陳雲清於本院證稱：「（510
          巷C棟8號12樓住哪些人？）有3個人住在這個房子，
          我對被上訴人比較清楚，因被上訴人有來繳管理費，
          較有見面，其他2人較少看到」、「（剛才證人譚惠
          君是否也住在那裡？）依現在資料，丙○○仍然住在
          那裡」、「（這間房子是何人的？是否當作民間公司
          宿舍使用？）我不記得房東是何人，但有租賃合約，
          是宿舍」、「（社區內的人有無說他們是一對？）社
          區裡面的人沒有說他們是一對」、「（被上訴人與譚
          惠君有無同進同出？）沒有看過」、「（有3個人住
          在510巷8號12樓的房子，除被上訴人與證人丙○○外
          ，還有另外一位是男生？）還有1個男生」等語（見
          本院卷第61頁正反面）。
        證述情節相符，足信被上訴人係單純居住於任職之公司
        員工宿舍，則上訴人指被上訴人與女同事丙○○有不正
        常男女關係，行為不檢一情，顯有誤會。
七、按「有前項以外之重大事由，難以維持婚姻者，夫妻之一方
    得請求離婚。但其事由應由夫妻之一方負責者，僅他方得請
    求離婚」，民法第1052條第2項定有明文。蓋婚姻係以夫妻
    之共同生活為目的，夫妻間應以誠摯相愛為基礎，相互尊重
    、忍讓與諒解，互相協力保持其共同家庭生活之圓滿、安全
    及幸福，非有足以破壞共同生活或難以維持婚姻之重大事由
    ，夫妻之一方固不得任意訴請離婚；惟若上開基礎動搖或不
    復存在，主觀上已無維持婚姻之意欲，客觀上亦無繼續保持
    共同家庭生活之圓滿、安全及幸福且無復合之可能，婚姻已
    喪失其實質意義，勉強維持，徒增痛苦，而生婚姻之破綻者
    ，即與上開規定所謂難以維持婚姻之重大事由相當，自得由
    夫妻之一方訴請離婚。又難以維持婚姻之重大事由應由夫妻
    之一方負責者，僅他方得請求離婚，倘該重大事由，夫妻雙
    方均須負責時，應比較衡量雙方之有責程度，僅責任較輕之
    一方得向責任較重之他方請求離婚，如有責程度相同時，雙
    方均得請求離婚，方屬公允。本院審酌上訴人長期多次以「
    下三濫、不要臉、夭壽骨、女人抱著爽」等貶損人格之言詞
    辱罵被上訴人之事實，此有被上訴人提出之上開錄音帶及譯
    文可憑，堪信被上訴人精神深受侵害，又兩造子女廖昭容、
    廖昭娣於原審陳述「父母同住的時候吵架比較多，都是為了
    小孩子、財務狀況，吵架都比較大聲、他們兩個不可能回到
    以前的狀態」、「（對你們父母親婚姻有復合可能否？）希
    望不要，因為父親與母親住在一起太辛苦，父親會一直讓母
    親」等婚姻現狀（見原審卷第54至55頁），足見兩造個性不
    合，歧見已深，且本院審理期間兩造互相指摘責問，經此訴
    訟及先前保護令審理歷程，更難期待兩造間共同協力維持圓
    滿之婚姻生活，堪認兩造主觀上已無維持婚姻之意願，且客
    觀上亦喪失繼續保持共同家庭生活之圓滿、安全及幸福條件
    ，其等維繫婚姻所需之互信、互諒、互愛等基礎已無存在，
    殊難期兩造有復合之可能。而本件婚姻之破裂，本院認係因
    可歸責於上訴人一方實施精神不法侵害所致，從而被上訴人
    依民法第1052條第2項之規定，請求與上訴人離婚，自屬有
    據，應予准許。至於上訴人反訴請求履行同居部分，因被上
    訴人訴請與上訴人離婚之本訴，既屬有理由，判准離婚，則
    兩造已無互負同居之義務，上訴人反訴同居，即非正當，不
    應准許。
八、綜上所述，被上訴人主張兩造間婚姻有重大事由之破綻，難
    以繼續維持，且咎在上訴人，為可採信，從而被上訴人本於
    民法第1052條第2項之法律關係，請求判決兩造離婚為有理
    由，應予准許。是則原審判准離婚，並駁回上訴人請求被上
    訴人履行同居之反訴，於法並無不合。上訴意旨指摘原判決
    不當，求予廢棄改判，為無理由，應予駁回。本件事證已明
    ，兩造其餘攻擊防禦方法及未經援用之證據，經本院審酌後
    ，核與本件之結論，不生影響，爰不一一贅述，附此敘明。
、據上論結，本件上訴為無理由，依民事訴訟法第449條第1項
    、第78條，判決如主文。
中　　華　　民　　國　　96　　年　　4 　　月　　30　　日
  　　　　　　　　　民事第10庭
                        審判長法　官  阮富枝
                              法  官  黃豐澤
　　　　　　　　　　　        法  官  陳財旺
正本係照原本作成。
上訴人如不服本判決，應於收受送達後20日內向本院提出上訴書
狀，其未表明上訴理由者，應於提出上訴後20日內向本院補提理
由書狀（均須按他造當事人之人數附繕本）上訴時應提出委任律
師或具有律師資格之人之委任狀；委任有律師資格者，另應附具
律師資格證書及釋明委任人與受任人有民事訴訟法第466條之1第
1項但書或第2項（詳附註）所定關係之釋明文書影本。
中　　華　　民　　國　　96　　年　　5 　　月　　1 　　日
                              書記官  鄭淑昀
附註：
民事訴訟法第466條之1（第1項、第2項）：
對於第二審判決上訴，上訴人應委任律師為訴訟代理人。但上訴
人或其他法定代理人具有律師資格者，不在此限。
上訴人之配偶、三親等內之血親、二親等內之姻親，或上訴人為
法人、中央或地方機關時，其所屬專任人員具有律師資格並經法
院認為適當者，亦得為第三審訴訟代理人。
